ACORDAO-COMPLETO-2428178

ACÓRDÃO 12494/2020 ATA 41/2020 - PRIMEIRA CÂMARA

VISTOS, relatados e discutidos estes autos em que se aprecia recurso de reconsideração interposto por Hélio Monteiro Guimarães e Synésio Pereira de Araújo, respectivamente presidente e tesoureiro do Sindicato Rural de Formosa/GO, contra o Acórdão 4257/2020-TCU-Primeira Câmara, por meio do qual o Tribunal julgou suas contas irregulares, imputou-lhes débito e aplicou-lhes multa,
ACORDAM os Ministros do Tribunal de Contas da União, reunidos em Sessão da Primeira Câmara, diante das razões expostas pelo Relator, em:
9.1. com fundamento nos arts. 32, inciso I, e 33 da Lei 8.443/1992, conhecer e dar provimento parcial a este recurso de reconsideração para:
9.1.1. excluir o débito objeto do item 9.2 do acórdão recorrido;
9.1.2. alterar a fundamentação do julgamento pela irregularidade das contas, que passará a ser alínea "b" do inciso III do art. 16 da Lei 8.443/1992;
9.1.3. reduzir para R$ 10.000,00 (dez mil reais) as multas individuais aplicadas aos responsáveis pelo item 9.3 do acórdão recorrido, bem como alterar a sua fundamentação para o art. 58, inciso II, da Lei 8.443/1992;
9.2. dar ciência deste acórdão aos recorrentes, ao Sindicato Rural de Formosa, ao Ministério do Turismo e à Procuradoria da República em Goiás.

Recurso de reconsideração contra decisão que julgou as contas dos recorrentes irregulares e os condenou em débito e ao pagamento de multa em razão de irregularidades na execução de convênio destinado ao incentivo do turismo.

Primeira Câmara

Sindicato Rural de Formosa (02.131.241/0001-03).

3. Responsáveis/Recorrentes:
3.1. Responsáveis: Hélio Monteiro Guimarães (XXX.507.651-XX); Sindicato Rural de Formosa (02.131.241/0001-03); Synésio Pereira de Araújo (XXX.024.721-XX).
3.2. Recorrentes: Synésio Pereira de Araújo (XXX.024.721-XX); Hélio Monteiro Guimarães (XXX.507.651-XX).

13.1. Ministros presentes: Walton Alencar Rodrigues (Presidente), Benjamin Zymler, Bruno Dantas (Relator) e Vital do Rêgo.
13.2. Ministros-Substitutos presentes: Augusto Sherman Cavalcanti e Weder de Oliveira.

ACORDAO-COMPLETO-2536550

Acórdão de Relação 2966/2022 - Primeira Câmara

Acórdão de Relação

BRUNO DANTAS

Ministro Walton Alencar Rodrigues.

Cuidam os autos de recurso de reconsideração interposto por Hélio Monteiro Guimarães e Synésio Pereira de Araújo, presidente e tesoureiro do Sindicato Rural de Formosa/GO, contra o Acórdão 4257/2020-TCU-Primeira Câmara.
2.	A tomada de contas especial que deu origem a estes autos foi instaurada pelo Ministério do Turismo em razão de irregularidades na execução do Convênio 395/2006 (Siafi 566131) , firmado com o Sindicato Rural de Formosa/GO para a implementação do projeto intitulado "56ª Exposição Agropecuária de Formosa".
3. 	A deliberação recorrida, relatada pelo Min. Walton Alencar Rodrigues, apresentou o seguinte teor:
"ACORDAM os Ministros do Tribunal de Contas da União, reunidos em sessão da Primeira Câmara, diante das razões expostas pelo relator, em:
9.1. rejeitar as alegações de defesa de Hélio Monteiro Guimarães, Synésio Pereira de Araújo e do Sindicato Rural de Formosa;
9.2. julgar irregulares as contas de Hélio Monteiro Guimarães, Synésio Pereira de Araújo e do Sindicato Rural de Formosa, com fundamento nos arts. 1º, inciso I, 16, III, 'c', 19 e 23, III, da Lei 8.443/1992, e condená-los, em regime de solidariedade, ao pagamento do débito de R$ 70.000,00 (setenta mil reais) , com a fixação do prazo de quinze dias, a contar da notificação, para que comprovem, perante o Tribunal (art. 214, inciso III, alínea 'a', do Regimento Interno do TCU) , o recolhimento das dívidas ao Tesouro Nacional, atualizada monetariamente e acrescida dos juros de mora, calculados a partir de 30/08/2006 até a data do recolhimento, na forma prevista na legislação em vigor;
9.3. aplicar aos responsáveis, a seguir discriminados, a multa individual prevista no art. 57 da Lei 8.443/1992, nos valores especificados, com a fixação do prazo de quinze dias, a contar das notificações, para comprovarem, perante o Tribunal (art. 214, inciso III, alínea 'a', do Regimento Interno) , o recolhimento da dívida ao Tesouro Nacional, atualizada monetariamente, desde a data do presente acórdão até a dos efetivos recolhimentos, se forem pagas após o vencimento, na forma da legislação em vigor:
	RESPONSÁVEL
	VALOR

	Hélio Monteiro Guimarães
	R$ 40.000,00

	Synésio Pereira de Araújo
	R$ 40.000,00

	Sindicato Rural de Formosa
	R$ 40.000,00

9.4. autorizar, desde logo, nos termos do art. 28, inciso II, da Lei 8.443/1992, a cobrança judicial das dívidas, caso não atendida à notificação; 
9.5. encaminhar cópia deste acórdão ao Procurador-Chefe da Procuradoria da República em Goiás, nos termos do § 3º do art. 16 da Lei 8.443/1992, para adoção das medidas que entender cabíveis."
4. 	Admitido o processamento do recurso, porquanto preenchidos os requisitos previstos no art. 33 da Lei 8.443/1992, conferi efeito suspensivo aos itens 9.2, 9.3 e 9.4 do acórdão recorrido em relação aos recorrentes, estendendo-o aos responsáveis condenados em solidariedade.
5. 	Instruído o presente feito, faço reproduzir, com os ajustes que julgo pertinentes, o exame técnico e o encaminhamento oferecidos pela Secretaria de Recursos deste Tribunal (peça 89) , que contou com a anuência do corpo diretivo da unidade (peças 90) :
"EXAME TÉCNICO
4.	Delimitação do recurso.
4.1.	Constituem objeto do recurso as seguintes questões: 
a) prescrição (preliminar) ;
b) regularidade das contas do convênio.
Da prescrição
5.	A análise da prescrição assume particular relevância, dado o recente julgamento, pelo STF, do Recurso Extraordinário 636.886 (tema 899 da repercussão geral) . Os significativos impactos deste julgamento foram objeto de análise pela Serur nos autos do TC Processo 027.624-2018-8. Por economia processual, juntou-se a estes autos (peça 88) cópia do exame e do pronunciamento da unidade emitidos pela Serur naquele processo, em que foram fundamentadas as seguintes premissas, que serão consideradas no presente exame:
a)  pela jurisprudência até então vigente, a pretensão punitiva exercida pelo Tribunal de Contas estava sujeita à prescrição, regida pelos critérios fixados no Acórdão 1441/2016-TCU-Plenário. Já quanto ao débito, a ação de ressarcimento era considerada imprescritível, por expressa previsão do art. 37, § 5º, da Constituição Federal. No entanto, ao julgar o RE 636.886, o STF conferiu nova interpretação a esse dispositivo, fixando a tese de que 'é prescritível a pretensão de ressarcimento ao erário fundada em decisão de Tribunal de Contas';
b)  embora o RE 636.886 tenha por objeto a execução de acórdão condenatório proferido pelo TCU, a interpretação conferida pelo STF ao art. 37, § 5º, da Constituição, afeta a ação de ressarcimento como um todo, abrangendo não só a execução, mas também a pretensão condenatória. E, ao contrário da decisão proferida no julgamento do tema 897 (RE 852.475) , no tema 899, relativo à atuação do Tribunal de Contas, a conclusão de que a pretensão de ressarcimento é prescritível foi estabelecida de forma categórica, sem ressalvar as condutas dolosas qualificáveis como ato de improbidade;
c)  as pretensões punitiva e de ressarcimento devem observar o mesmo regime na atividade de controle externo, dado o objetivo comum da prescrição, de fixar prazo para o Tribunal de Contas agir, buscando caracterizar o ilícito, identificar seu autor, dimensionar as consequências da conduta (em especial, a quantificação do dano) e impor as consequências legais, independentemente do fato de tais consequências terem natureza punitiva ou ressarcitória;
d)  o Código Civil e a Lei 9.873/1999 constituem as duas alternativas que, de forma mais consistente, polarizam os debates acerca do regime de prescrição a ser observado no processo de controle externo. Não obstante a relevância dos fundamentos utilizados no Acórdão 1441/2016-TCU-Plenário, favoráveis à aplicação do Código Civil, a Lei 9.873/1999 adota balizas usuais no âmbito do direito público, prevê causas de interrupção em tudo compatíveis com o processo de controle externo e já vem sendo utilizada pelo STF para limitar o exercício da pretensão punitiva pelo TCU, em decisões posteriores ao Acórdão 1441/2016-TCU-Plenário. Assim, até que sobrevenha norma específica, entende-se que a prescrição das medidas de ressarcimento a cargo do tribunal de contas deve observar o regime Lei 9.873/1999;
e)  considerando, porém, que o acórdão proferido no RE 636.886 ainda está sujeito ao exame dos embargos declaratórios opostos, não é recomendável reconhecer a prescrição desde logo, ante a possibilidade de esclarecimento da decisão em sentido diverso do ora defendido (notadamente quanto aos atos dolosos) ou mesmo a modulação de seus efeitos, para preservar as ações de controle instauradas com base no entendimento jurisprudencial até então vigente;
f)  assim, nos casos em que a prescrição não tenha ocorrido por nenhum dos dois regimes (Código Civil ou Lei 9.873/1999) , o desfecho do processo não se alterará, qualquer que seja a premissa adotada (imprescritibilidade, prescritibilidade pelo Código Civil ou pela Lei 9.873/1999) , viabilizando-se o imediato julgamento. Já nas situações em que a pretensão de ressarcimento esteja prescrita por algum dos dois regimes, ou por ambos, é recomendável que o julgamento do processo seja sobrestado, até ulterior deliberação do Tribunal. 
5.1.	As manifestações da Serur juntadas à peça 88 foram elaboradas quando ainda não estava disponibilizado o inteiro teor do acórdão do RE 636.886. Em nova análise após a publicação da decisão (DJe de 24/6/2020) , inclusive mediante o cotejo com os demais votos proferidos no julgamento, conclui-se pela subsistência das premissas indicadas acima, cabendo destacar dois aspectos relevantes.
5.2.	O primeiro diz respeito à ressalva aos atos dolosos de improbidade. Observa-se que tanto na manifestação do TCU, como amicus curiae (peça 35 do RE 636.886) , como na manifestação do Ministério Público Federal na condição de fiscal da ordem jurídica (peça 38) , o tema 897 foi invocado com o fim de preservar a atuação dos tribunais de contas no caso de prejuízos causados dolosamente, mediante condutas típicas de improbidade administrativa. Todavia, o pedido não foi acolhido. No ponto, não houve divergência quanto ao entendimento do relator, de que 'as razões que levaram a maioria da Corte a estabelecer excepcional hipótese de imprescritibilidade, no tema 897, não estão presentes em relação as decisões do Tribunal de Contas que resultem imputação de débito ou multa'.
5.3. 	O segundo aspecto diz respeito à não incidência do Código Civil no regime de prescrição do ressarcimento. Nos votos em que a questão do prazo prescricional foi abordada, a referência foi sempre ao prazo quinquenal, usualmente adotado pelas normas de direito público.
5.4.	Com essas explicações adicionais, passa-se à análise da prescrição no caso em exame, considerando-se as premissas indicadas anteriormente. 
Análise da prescrição segundo os critérios do Acórdão 1441/2016-TCU-Plenário
5.5	No que se refere à pretensão punitiva, o TCU tem tradicionalmente aplicado os critérios definidos no Acórdão 1441/2016-TCU-Plenário, que, em incidente de uniformização de jurisprudência, orientou-se pela aplicação do Código Civil. Por este acórdão, em linhas gerais, a prescrição subordina-se ao prazo geral de dez anos (CC, art. 205) , contado a partir da data da ocorrência do fato e interrompido pelo ato que ordenar a citação, a audiência ou a oitiva da parte.
5.6.	Entre outras razões que justificaram a adoção desse critério destaca-se a de que o citado dispositivo constitui uma cláusula geral a ser empregada sempre que a pretensão for prescritível, mas a lei não estabelecer um prazo específico, como na hipótese.
5.7.	Quanto ao termo inicial da prescrição, a jurisprudência do Tribunal estabelece que, no caso de convênios ou instrumentos congêneres, a prescrição se inicia com o exaurimento do prazo previsto para a prestação de contas, conforme se observa nos seguintes enunciados:  
'Nos casos de não comprovação da regular aplicação de recursos repassados mediante termos de parceria ou instrumentos similares, a data limite para entrega da prestação de contas final ou a data da efetiva entrega antecipada assinala o marco inicial da contagem do prazo de prescrição da pretensão punitiva do TCU' (Acórdão 6594/2020-TCU-Segunda Câmara, rel. Min. Marcos Bemquerer) ;
'Nos casos de não comprovação da regular aplicação de recursos repassados mediante convênios ou instrumentos similares, a data limite para entrega da prestação de contas final assinala o marco inicial da contagem do prazo de prescrição da pretensão punitiva do TCU' (Acórdão 1470/2020-TCU-Segunda Câmara, rel. Min. Ana Arraes, e Acórdão 2278/2019-TCU-Primeira Câmara, rel. Min. Augusto Sherman) .
5.8.	Aplicando essas balizas ao caso em exame, o termo inicial da prescrição é a data limite para a prestação de contas do convênio, 23/2/2007 (60 dias após a vigência do convênio) , e o ato que ordenou a citação da parte ou despacho do relator interrompe a prescrição ocorreu na data de 28/9/2015 (peças 6 e 14) , reiniciando-se sua contagem a partir de tal ato (Código Civil, art. 202, inc. I e parágrafo único) .
5.9.	Considerando a premissa de que as pretensões punitiva e de ressarcimento se submetem ao mesmo regime, conclui-se que não estariam prescritas a aplicação de multa e a condenação ao ressarcimento, caso fossem adotados, para ambos os fins, os parâmetros definidos no Acórdão 1441/2016-TCU-Plenário.
Análise da prescrição pelo regime da Lei 9.873/1999 
5.10.	Adotando-se as premissas fixadas na Lei 9.873/1999 ao caso em exame, e mesmo considerando-se o prazo geral de cinco anos, observa-se que não teria ocorrido a prescrição. Para tanto, é preciso considerar os seguintes parâmetros:
a) Termo inicial: 
5.11.	A Lei 9.873/1999, art. 1º, parte final, traz previsão expressa a respeito do início do prazo em se tratando de infração de caráter permanente ou continuado. Nesta hipótese, a prescrição começa a correr não da data de cada fato, e sim 'do dia em que tiver cessado' a permanência ou a continuidade.
5.12.	Na hipótese em exame, estão presentes os requisitos típicos de uma infração permanente, uma vez que o débito atribuído ao recorrente, na ordem de R$ 70.000,00, decorre da não comprovação da boa e regular aplicação dos recursos transferidos mediante o Convênio 395/2006, vigente de 4/8/2006 a 25/12/2006 (peça 1, p. 403) . Assim, há de se ter como termo inicial da prescrição a data limite para a prestação de contas do convênio (23/2/2007) . 
b) Prazo:
5.13.	A Lei 9.873/1999 apresenta um prazo geral, de cinco anos (art. 1º) , e um prazo especial, previsto no art. 1º, § 2º, a saber: 'quando o fato objeto da ação punitiva da Administração também constituir crime, a prescrição reger-se-á pelo prazo previsto na lei penal'.
c) Interrupções por atos inequívocos de apuração dos fatos:
5.14.	No regime da Lei 9.873/1999, a prescrição se interrompe 'por qualquer ato inequívoco, que importe apuração do fato' (art. 2º, II) . Interrompendo a prescrição, ocorreram os seguintes atos apuratórios: 
1) em 16/3/2007, com a Nota Técnica de Análise 083/2007 (peça 1, p. 265-277) , consignando que faltavam elementos que possibilitassem a aprovação da prestação de contas na forma apresentada. 
2) em 10/2/2010, com o Relatório do Tomador de Contas n. 120 (peça 1, p. 319-325) , que concluiu pela responsabilidade solidária do Sr. Hélio Monteiro Guimarães e do Sr. Synésio Pereira de Araújo, além do sindicato, na condição de pessoa jurídica beneficiária dos recursos conveniados; 
3) em 11/9/2014, com o Relatório Complementar de Tomada de Contas Especial 443/2014, (peça 1, p. 383-389) , ratificando a responsabilidade solidária do Sr. Hélio Monteiro Guimarães, e do Sr. Synésio Pereira de Araújo, além do sindicato; 
4) em 21/9/2015, com a análise inicial pelo TCU do presente processo para apuração dos fatos e julgamento pelo tribunal de contas (peças 2-4) ; 
5) em 26/7/2016, com o parecer do Ministério Público junto ao TCU (peça 42) .;
6) em 14/9/2017, com o despacho do Relator declarando-se impedido (peça 43) .
d) Interrupções pela citação dos responsáveis:
5.15.	A prescrição também é interrompida 'pela notificação ou citação do indiciado ou acusado, inclusive por meio de edital', nos termos do art. 2º, I, da Lei 9.873/1999. E, no regime dessa lei, a interrupção se dá pela citação propriamente dita, e não pelo despacho que a ordena. Com esse fundamento, houve a interrupção:
1) em 8/1/2008, por meio do Ofício 01/2008/SPOA/SE/MTur, o Sindicato Rural de Formosa/GO, por intermédio do Sr. Hélio Monteiro Guimarães (Diretor Presidente) , foi notificado para efetuar a devolução dos recursos glosados, sob pena de instauração da tomada de contas especial (peça 1, p. 281-285) ;
2) em 27/9/2012, por meio do Ofício 1000/2012, destinado ao Sindicato Rural de Formosa/GO, informa a reprovação da prestação de contas; cita prazo de quinze dias para regularização; ressalta que à ausência de manifestação ensejará na inscrição de inadimplência e TCE (peça 1, p. 333-335) ;
3) em 27/9/2012, por meio do Ofício 1003/2012, destinado a Synésio Pereira de Araújo, informa a reprovação da prestação de contas; cita prazo de quinze dias para regularização; ressalta que à ausência de manifestação ensejará na inscrição de inadimplência e TCE (peça 1, p. 341-343) ;
4) em 14/8/2013, por meio do Edital de Convocação 38/2013, destinado a Hélio Monteiro Guimarães: informa a irregularidade na prestação de contas (peça 1, p. 363) ;
5) em 5/10/2015, por meio do Ofício 2633/2015-TCU/SECEX-BA, destinado a Hélio Monteiro Guimarães: para apresentar alegações de defesa e/ou recolher o valor histórico atualizado monetariamente (peças 6 e 19) ;
6) em 5/10/2015, por meio do Ofício 2634/2015-TCU/SECEX-BA, destinado a Synésio Pereira de Araújo, para apresentar alegações de defesa e/ou recolher o valor histórico atualizado monetariamente (peças 14 e 18) .
e) Interrupção pela decisão condenatória recorrível:
5.16.	Por fim, a prescrição também se interrompe 'pela decisão condenatória recorrível' (art. 2º, III, da Lei 9.873/1999) . Com esse fundamento, houve a interrupção em 7/4/2020, data da sessão em que foi proferido o acórdão condenatório (peça 45) . Essa interrupção é relevante, por estabelecer prazo para julgamento do recurso.
f) Da prescrição intercorrente:
5.17.	Nos termos do art. 1º, § 1º, da Lei 9.873/1999, opera-se a prescrição intercorrente se o processo ficar paralisado por mais de três anos, aguardando 'julgamento ou despacho'.
5.18.	Note-se que há uma correlação entre essa hipótese e as causas de interrupção da prescrição do art. 2º. Com efeito, uma vez interrompida a prescrição por alguma das hipóteses do art. 2º, o processo não pode ficar inativo, sem qualquer inovação processual relevante, por mais de três anos. 
5.19.	Trata-se de prazo específico, não se aplicando nem o prazo geral de cinco anos nem o prazo especial, da lei penal (§ 2º) . A finalidade da prescrição intercorrente, com seu prazo próprio, é a de assegurar a eficiência e celeridade nas apurações administrativas. Seria contrário a essa finalidade a paralisação injustificada do processo por período maior que o triênio estabelecido para a hipótese.
5.20.	A extrapolação do prazo de três anos, sem inovação relevante no processo, pode configurar negligência. Por isso, além de se operar a prescrição, deve-se promover a 'apuração da responsabilidade funcional decorrente da paralisação, se for o caso'.
5.21.	Especificamente quanto a esta TCE, as próprias causas de interrupção elencadas acima permitem evidenciar que o processo teve andamento regular, não se operando a prescrição intercorrente, uma vez que o processo não ficou paralisado por mais de três anos, aguardando julgamento ou despacho. 
g) Conclusão:
5.22.	Independentemente da existência de outras causas interruptivas não elencadas acima (citações no âmbito administrativo, tentativas de solução conciliatória, etc.) , cujo levantamento não se fez necessário, observa-se, pelos eventos indicados, que não transcorreu prazo suficiente para se operar a prescrição, tomando-se por referência a Lei 9.873/1999, tida pelo STF como norma regente da prescrição da pretensão punitiva pelo TCU.
5.23.	Por outro lado, levando em consideração o prazo estabelecido no Código Civil e utilizado pelo paradigmático Acórdão 1441/2016-TCU-Plenário, não teria ocorrido prescrição no caso concreto.
5.24.	Partindo-se da premissa de que a pretensão reparatória segue as mesmas balizas, enquanto não houver norma específica a respeito, a demonstração de que não se operou a prescrição punitiva impõe, como consequência, a conclusão de que também é viável a condenação ao ressarcimento do prejuízo apurado nos autos.
Da plena execução do objeto convênio
6. 	Os recorrentes defendem que houve plena execução do objeto com base nas seguintes alegações (peça 61, p. 5-8) : 
a) o Sindicato Rural de Formosa recebeu os recursos e estes foram aplicados no objeto pactuado do convênio, vigente de 04/08/2006 a 25/12/2006; os valores liberados foram destinados a shows dos cantores Bruno & Marrone e Erick & Matheus, realizados, respectivamente, nos dias 05/8/2006 e 6/8/2006; 
b) a referida obrigação foi cumprida, e o Sindicato informou nos autos os dados bancários para o repasse dos recursos financeiros; contudo, a efetiva liberação dos recursos somente se deu em 30/8/2006, sendo que o evento estava programado para realizar de 28/7/2006 a 6/8/2006; portanto o evento foi executado antes de qualquer repasse;
c) com a liberação de recursos 'a posteriori', os recorrentes foram obrigados a custear, sob suas expensas, o pagamento dos shows para garantir a execução da realização de evento; o pagamento dos shows foram realizados com os valores da arrecadação da bilheteria e repassados aos cantores antes dos shows; somente depois, por ocasião da efetiva liberação dos recursos, os recorrentes foram ressarcidos; 
d) comprova as alegações dos recorrentes o contrato de apresentação artística, firmado em 13/07/2006, entre o Sindicato Rural de Formosa e Worldshow Promoções e Eventos Ltda., empresa que representava a dupla sertaneja 'Bruno & Marrone';
e) os recorrentes não fazem mais parte dos dirigentes do Sindicato Rural de Formosa; no entanto, com intuito de sanar qualquer pendência a respeito da comprovação do pagamento relativos aos shows, dirigiram-se ao sindicato e procuraram os documentos para comprovar a destinação do valor percebido através do referido convênio; a diligência restou frutífera e os recorrentes localizaram os recibos da época, que comprovam o pagamento dos shows em espécie;  
f) além dos recibos e do contrato, juntam declaração emitida pelo empresário dos cantores 'Erick e Matheus' em data atual, em que reconhece que recebeu R$ 17.000,00 pelo show do dia 6/8/2020;
g) os recorrentes agiram com total boa-fé, buscaram o cumprimento do objeto do convênio e moveram esforços para localizar documentos do sindicato para finalizar a prestação de contas. 
Análise
7.	Os recorrentes foram citados pelo Tribunal em razão da não comprovação da boa e regular aplicação dos recursos transferidos mediante o Convênio 395/2006, celebrado entre o Ministério do Turismo e o Sindicato Rural de Formosa/GO (peças 6 e 14) . 
7.1.	Consoante a Nota Técnica de Análise 083/2007, de 16/3/2007, e o Relatório do Tomador de Contas Especial 120/2010, de 10/2/2010, complementado pelo Relatório de Tomada de Contas Especial 443/2014, de 11/9/2014, o concedente manifestou-se pela não aprovação das contas em decorrência das ressalvas técnicas e financeiras consignadas na referida nota técnica, referente ao não encaminhamento dos seguintes documentos: i) filmagem e fotografia do evento em que apareçam o nome do evento e a logomarca do Ministério; ii) declaração de 'Autoridade local', que não seja o convenente, atestando a realização do evento; iii) relatório de cumprimento do objeto, devidamente preenchido, apontando os benefícios alcançados pela realização do evento, de acordo com o manual de convênios; iv) relação de pagamentos devidamente preenchido, discriminando a origem das receitas (convenente/concedente) , de acordo com o manual de convênios; v) notas fiscais referentes aos serviços prestados; e vi) justificativa, com embasamento legal, para dispensa ou inexigibilidade de licitação.
7.2.	Os responsáveis apresentaram alegações de defesa em conjunto (peças 28-29) . Documentos foram encaminhados pela defesa às peças 36-37 em 17/11/2015 (peças 26-27; 32-33) . 
7.3.	Rejeitadas as alegações de defesa, a unidade técnica propôs que as contas fossem julgadas irregulares e que os responsáveis fossem condenados em débito (R$ 70.000,00) , com a aplicação individual da multa prevista no art. 57 da Lei 8.443/1992.
7.4.	Por sua vez, o representante do Ministério Público junto ao TCU entendeu que deveria ser excluído o montante de R$ 17.000,00, referente ao cachê dos artistas Erick e Matheus, do débito inicialmente apurado face à validade do documento juntado à peça 36, p. 50, pois atestaria o recebimento de valores pela prestação de serviço. Ademais, divergindo da unidade técnica, rejeitou as alegações de defesa quanto a relevar as deficiências na inexigibilidade de licitação, sob argumento de consagração dos artistas pela crítica e público e exclusividade de representação do empresário, e propôs o julgamento pela irregularidade das contas e a aplicação aos responsáveis, cumulativa e individualmente, das multas previstas nos arts. 57 e 58, inciso II, da Lei Orgânica do TCU (peça 42, p. 2-3) .
7.5.	O Relator, Min. Walton Alencar Rodrigues, ao proferir o voto condutor do acórdão recorrido (peça 47) , manifestou-se pela condenação dos responsáveis ao ressarcimento do débito do valor integral dos recursos repassados e aplicação da multa individual prevista no art. 57 da Lei 8.443/1992, asseverando que:  
'Apesar das normas aplicáveis e das cláusulas do convênio especificarem 'notas fiscais' e 'recibos' como documentos comprobatórios válidos, ainda que a declaração apresentada pelos responsáveis à peça 36, p. 50 fosse aceita como recibo, não seria suficiente para reduzir o débito a eles imputado. 
Isso porque, além de não ter sido comprovado o pagamento relativo ao show de Bruno e Marrone, a execução física do objeto não afasta o descumprimento ao art. 25, inciso III, da Lei 8.666/1993' 
7.6.	Em relação aos dispositivos normativos que tratam da matéria, nos termos do art. 25, inciso III, da Lei 8.666/1993, a licitação é inexigível para a contratação, por órgão ou entidade da administração pública, de profissional de qualquer setor artístico, diretamente ou por meio de empresário exclusivo, desde que o profissional seja consagrado pela crítica especializada ou pela opinião pública.
7.7. 	Quando a contratação do artista pelo ente administrativo é realizada com a intermediação de empresário, a comprovação da exclusividade deste deve ser feita, necessariamente, por meio da apresentação de cópia do contrato de exclusividade firmado entre o artista e o seu empresário, sob pena de se considerar irregular a contratação direta. Portanto, tal documento é imprescindível à caracterização da inviabilidade de competição.
7.8. 	Ademais, cabe ressaltar que o contrato firmado por inexigibilidade fundada no inciso III do art. 25 da Lei 8.666/1993, entre o ente da administração pública e o empresário exclusivo do artista/banda, deve ser publicado na imprensa oficial, como condição para a sua eficácia, em observância ao disposto no art. 26, caput, da Lei 8.666/1993, que assim dispõe:
Art. 26. As dispensas previstas nos §§ 2º e 4ºdo art. 17 e no inciso III e seguintes do art. 24, as situações de inexigibilidade referidas no art. 25, necessariamente justificadas, e o retardamento previsto no final do parágrafo único do art. 8º desta Lei deverão ser comunicados, dentro de 3 (três) dias, à autoridade superior, para ratificação e publicação na imprensa oficial, no prazo de 5 (cinco) dias, como condição para a eficácia dos atos.
7.9. 	Enfatiza-se que, por 'empresário exclusivo' deve-se entender aquela pessoa, física ou jurídica, que cuida de todos os interesses e compromissos do artista ou banda musical, mediante contrato de representação exclusiva, registrado em cartório para surtir efeitos em relação a terceiros. De onde se conclui que o contrato de exclusividade celebrado entre o artista (ou banda) e o seu empresário difere da simples autorização (também chamada de carta de exclusividade) que confere representatividade ao empresário do artista/banda apenas para o (s) dia (s) correspondente (s) à apresentação deste, e ainda restrita à localidade do evento.
7.10. 	Tais autorizações (cartas) apenas atribuem a determinado empresário - ou sociedade empresária - o direito de representar os artistas (bandas ou grupos musicais) , de forma exclusiva, em eventos específicos para os quais estes são convidados. Não se prestam, portanto, a garantir ao agenciador ampla e irrestrita representação, com direito de exclusividade, para todos os eventos em que aqueles profissionais do setor artístico venham a se apresentar.
7.11. 	Desse modo, para que não se configure o desrespeito ao art. 25, inciso III, da Lei 8.666/1993, é indispensável, na prestação de contas do ente convenente, a apresentação do contrato de exclusividade - registrado em cartório - entre o artista consagrado e o empresário contratado, não bastando, para tanto, a autorização que confere exclusividade apenas para o (s) dia (s) correspondente (s) à realização do show artístico. Contratos, cartas ou até mesmo simples declarações de exclusividade restritos às datas e às localidades das apresentações artísticas não atendem aos pressupostos do aludido dispositivo legal.
7.12. 	Cumpre observar que há decisão do TCU em processo de Consulta nesse sentido (Acórdão 1435/2017-TCU-Plenário, Rel. Min. Vital do Rêgo) .
7.13. 	No mencionado acórdão, também ficou decidido que a irregularidade relativa à comprovação da exclusividade do artista pode não ensejar, por si só, o julgamento pela irregularidade das contas tampouco a condenação em débito do responsável, a partir das circunstâncias inerentes a cada caso concreto, consoante se verifica a seguir:
' (...) 
9.2.2. do mesmo modo, contrariam o sobredito dispositivo legal as situações de contrato de exclusividade - entre o artista/banda e o empresário - apresentado sem registro em cartório, bem como de não apresentação, pelo convenente, do próprio contrato de exclusividade;
9.2.3. tais situações, no entanto, podem não ensejar, por si sós, o julgamento pela irregularidade das contas tampouco a condenação em débito do (s) responsável (is) , a partir das circunstâncias inerentes a cada caso concreto, uma vez que a existência de dano aos cofres públicos, a ser comprovada mediante instauração da devida tomada de contas especial, tende a se evidenciar em cada caso, entre outras questões, quando:
9.2.3.1. houver indícios de inexecução do evento objeto do convênio; ou
9.2.3.2. não for possível comprovar o nexo de causalidade, ou seja, que os pagamentos tenham sido recebidos pelo artista ou por seu representante devidamente habilitado, seja detentor de contrato de exclusividade, portador de instrumento de procuração ou carta de exclusividade, devidamente registrados em cartório.
 (...) '.
7.14.	Assim, para que a apresentação de documento que confere exclusividade ao empresário do artista somente para o dia e localidade do evento não dê ensejo à condenação em débito, cabe apurar a efetiva realização da apresentação contratada (item 9.2.3.1) e, sobretudo, o nexo de causalidade entre os recursos federais repassados ao convênio e o seu concreto recebimento pelo artista ou por seu representante devidamente habilitado (item 9.2.3.2) .
7.15.	Em outras palavras, de acordo com o Acórdão 1435/2017-TCU-Plenário, admite-se a apresentação de recibos ou outros documentos que comprovem que os recursos conveniais foram efetivamente percebidos pelo artista ou por seu representante exclusivo.
7.16.	Há, nessa linha, recente jurisprudência do Tribunal reafirmando que é necessária a demonstração do nexo de causalidade entre os recursos do convênio e o recebimento pelo artista ou seu representante exclusivo, bem como ao reconhecimento de que devem ser examinadas as circunstâncias inerentes a cada caso concreto (Acórdãos 6328/2018, 5833/2018, 2164/2018, 2165/2018, todos da 1ª Câmara e de relatoria do Min. Bruno Dantas) .
7.17.	No presente recurso, os responsáveis juntaram documentos a fim de afastar as irregularidades que lhes foram atribuídas, a saber:
a) recibo de pagamento pelo Sindicato Rural de Formosa/GO do valor de R$ 17.000,00 para Jair Queiroz Publicidade Ltda. (peça 62) ; 
b) recibos de pagamento pelo Sindicato Rural de Formosa/GO dos valores de R$ 50.000,00 e R$ 10.000,00 para Worldshow Promoção e Eventos Ltda. (peça 63) ; 
c) contrato de apresentação artística, segundo o qual a dupla sertaneja Bruno & Marrone, representada no ato pela empresa Worldshow Promoção e Eventos Ltda, se comprometeu à apresentação de show musical na 56ª. Expoagro na cidade de Formosa/GO em 5/8/2006 (peça 64) ;  
d) declaração na qual Jair de Leão Queiroz informa ter recebido o valor de R$ 17.000,00 pela venda e apresentação do show dos artistas Erick e Matheus na 56ª. Expoagro na cidade de Formosa/GO em 5/8/2006 (peça 65) . 
7.18.	No reexame dos elementos contidos no presente processo, constata-se a ausência do registro em cartório nos documentos de representação conferidos à empresa Worldshow Promoção e Eventos Ltda. Além disso, não houve comprovação do efetivo pagamento aos artistas, em virtude da ausência de comprovantes assinados pelos próprios artistas ou por seus representantes legais identificados por meio de contrato social, contrato de exclusividade, instrumento de procuração ou declaração de exclusividade, devidamente registrados em cartório (Acórdão 1435/2017-TCU-Plenário) .
7.19.	O documento apresentado pelos recorrentes à peça 64 é um contrato para a data do evento, indicando que a empresa Worldshow Promoção e Eventos Ltda. atuou como intermediária na contratação dos artistas. O permissivo legal (arts. 25 e 26 da Lei 8.666, de 1993) , que excepciona a competição e autoriza a contratação direta, tem como objetivo selecionar artista, e não empresa intermediária.
7.20.	Os três recibos apresentados (peças 62 e 63) não comprovam que os pagamentos foram efetuados para os artistas ou seus representantes exclusivos.
7.21.	Segundo o entendimento do Tribunal, na contratação direta de intermediação de show artístico com recursos de convênio, a ausência de recibo ou documento congênere que comprove o efetivo recebimento do cachê pelo artista ou por seu representante exclusivo implica a imputação de débito aos responsáveis com o consequente julgamento pela irregularidade das contas, uma vez que impede o estabelecimento do nexo causal entre os recursos transferidos e os serviços artísticos prestados (Acórdão 14534/2019-TCU-1ª. Câmara, rel. Min. Benjamin Zymler) .
7.22.	Quanto à alegação de cumprimento integral do objeto pactuado, a execução física do convênio, por si só, não confere regularidade aos gastos efetuados, pois é preciso atestar que as ações foram custeadas com recursos do ajuste, em escorreita execução financeira, sob pena de não se confirmar o nexo de causalidade entre as despesas realizadas e a verba federal recebida.
7.23.	Ressalta-se que a comprovação da boa e regular aplicação de recursos públicos transferidos mediante convênio e outros instrumentos congêneres evidencia-se mediante a execução física e a execução financeira da avença, acompanhada do nexo de causalidade entre uma e outra (Acórdão 3223/2017-TCU-Segunda Câmara, Rel. Min. Marcos Bemquerer) . 
7.24. 	Dessa forma, os recorrentes não comprovaram a regularidade das despesas no valor de R$ 70.000,00 dado que não ficou demonstrado o efetivo pagamento aos artistas, em virtude da ausência de comprovantes assinados pelos próprios artistas ou por seus representantes exclusivos.
CONCLUSÃO
8.   Quanto à prescrição da pretensão de ressarcimento ao erário, cabe registrar:
a) em decorrência do sentido e alcance do art. 37, § 5o, da Constituição Federal, definidos pelo STF no julgamento do Recurso Extraordinário 636.886, é prescritível a pretensão reparatória exercida pelo Tribunal de Contas; os fundamentos da decisão e a ausência de ressalvas na enunciação da tese permitem concluir que a ação de ressarcimento pode se desenvolver a qualquer tempo, na hipótese de condutas dolosas, apenas no âmbito judicial, sujeitando-se à prescrição na esfera administrativa;
b) não se operou a prescrição, em relação aos responsáveis, qualquer que fosse o regime aplicável (Código Civil ou Lei 9.873/1999) .
8.1. Em relação ao mérito, conclui-se que os recorrentes não comprovaram a regularidade das despesas no valor de R$ 70.000,00 dado que não ficou demonstrado o efetivo pagamento aos artistas, em virtude da ausência de comprovantes assinados pelos próprios artistas ou por seus representantes exclusivos.
PROPOSTA DE ENCAMINHAMENTO
9. Ante o exposto, submete-se à consideração superior a presente análise do recurso de reconsideração por Hélio Monteiro Guimarães e Synésio Pereira de Araújo contra o Acórdão 4257/2020-TCU-Primeira Câmara, propondo-se, com fundamento nos artigos 32, inciso I, e 33, da Lei 8.443/1992, c/c o artigo 285 do RI/TCU:
a) conhecer do recurso de reconsideração e, no mérito, negar-lhe provimento; e
b) dar ciência da deliberação que vier a ser adotada à Procurador-Chefe da Procuradoria da República em Goiás, ao recorrente e aos demais interessados."
É o relatório.

Elenise Vieira dos Santos (39050/OAB-GO) e outros, representando Synésio Pereira de Araújo e Hélio Monteiro Guimarães.

Subprocurador-Geral Paulo Soares Bugarin.

TOMADA DE CONTAS ESPECIAL. CONVÊNIO. NÃO COMPROVAÇÃO DE DESPESAS REALIZADAS COM RECURSOS PÚBLICOS. DÉBITO. MULTA. RECURSO DE RECONSIDERAÇÃO. CONHECIMENTO. PROVIMENTO PARCIAL. AFASTAMENTO DO DÉBITO E DA MULTA FUNDAMENTADA NO ART. 57 DA LEI 8.443/1992. SUBSISTÊNCIA DA IRREGULARIDADE RELATIVA À INEXIGIBILIDADE DE LICITAÇÃO. MULTA FUNDAMENTADA NO ART. 58 DA LEI 8.443/1992.

TOMADA DE CONTAS ESPECIAL (TCE)

Secretaria de Recursos (SERUR); Secretaria de Controle Externo de Tomada de Contas Especial (SecexTCE).

Em julgamento, recurso de reconsideração interposto por Hélio Monteiro Guimarães e Synésio Pereira de Araújo, respectivamente presidente e tesoureiro do Sindicato Rural de Formosa/GO (peças 61 e 65) , contra o Acórdão 4257/2020-TCU-Primeira Câmara, por meio do qual o Tribunal julgou suas contas irregulares, imputou-lhes débito e aplicou-lhes multa.
2.	Referida decisão foi prolatada em decorrência da não comprovação do nexo de causalidade entre as despesas realizadas e os recursos federais repassados por meio do Convênio 395/2006 (Siafi 566131) , firmado entre o Ministério do Turismo (MTur) e o Sindicato Rural de Formosa/GO, para a implementação do projeto intitulado "56ª Exposição Agropecuária de Formosa". 
3.	Nesta oportunidade, os recorrentes alegam, em síntese, que: 
3.1	o objeto do convênio teria sido cumprido;
3.2	teriam sido observadas as normas aplicáveis e as cláusulas do convênio;
3.3	foram apresentados o contrato e os recibos de pagamentos da empresa Worldshow Promoções e Eventos LTDA, representante da dupla sertaneja Bruno e Marrone (peças 63 e 64) , bem como os recibos de pagamentos do show dos cantores Erick e Matheus (peça 62) ;
3.4	teriam agido de boa-fé.
4.	Após examinar as razões recursais, a Secretaria de Recursos (Serur) concluiu que, além de não estar caracterizada a prescrição da pretensão punitiva nem da pretensão reparatória deste Tribunal, não foi comprovada a regularidade das despesas no valor de R$ 70.000,00, em razão da ausência de comprovantes assinados pelos próprios artistas ou por seus representantes exclusivos.
5.	Assim, a unidade instrutora, com a concordância do Ministério Público junto ao TCU, propôs conhecer do recurso de reconsideração e negar-lhe provimento.   
6.	Quanto ao exame de admissibilidade, ratifico o despacho exarado no sentido de que o recurso deve ser conhecido, porquanto preenche os requisitos previstos nos arts. 32, inciso I, e 33 da Lei 8.443/1992. 
7.	No que se refere à preliminar de prescrição, manifesto-me de acordo com as análises empreendidas nos pareceres precedentes. 
8.	À luz do parâmetro delineado pelo Acórdão 1441/2016-TCU-Plenário, a sanção administrativa aplicada ao responsável pelo Tribunal não estaria prejudicada pelo manto prescricional, uma vez que a irregularidade apurada nestes autos ocorreu em 23/2/2007 (prazo final estabelecido no convênio para a prestação de contas) , o ato que ordenou a citação se deu em 28/9/2015 (peças 6 e 14) e o acórdão recorrido foi prolatado na sessão de 7/4/2020. Portanto, o lapso de tempo entre os fatos inquinados até a interrupção da prescrição e desta até a prolação do acórdão sancionatório é inferior ao decêndio considerado no paradigmático acórdão.
9.	Em relação à prescrição do débito, cumpre apenas complementar os pareceres precedentes transcrevendo minha posição já exposta em diversos processos desta Corte:
"Sabe-se que, há tempos, este Tribunal, baseado em precedentes do STF e na interpretação do art. 37, § 5º, da Constituição Federal de 1988, tem adotado o entendimento, consolidado na súmula 282, de que 'as ações de ressarcimento movidas pelo Estado contra os agentes causadores de danos ao erário são imprescritíveis'. 
Ocorre que, recentemente, o Supremo Tribunal Federal (STF) , ao julgar o Recurso Extraordinário 636.886/AL, fixou, com repercussão geral, o seguinte enunciado para o Tema 899: 'É prescritível a pretensão de ressarcimento ao erário fundada em decisão de Tribunal de Contas'.  
Entendo que esse recente julgado do STF deve ensejar a revisão da jurisprudência deste Tribunal. 
No entanto, reconheço que, nos moldes em que foi fixada a tese da Suprema Corte, existem muitas dúvidas e lacunas a serem sanadas, que tornam extremamente difícil a sua imediata aplicação, de forma genérica e abrangente, aos processos que tramitam neste Tribunal. Dada a ausência de lei específica, não há prazo prescricional estabelecido - em lei ou mesmo pela Suprema Corte - para a atuação do TCU no que diz respeito à apuração de dano ao erário, bem como sobre como se daria o início da contagem e as interrupções desse prazo. 
Ademais, embora o verbete já tenha sido publicado, a decisão ainda é passível de modificação mediante Embargos de Declaração, possibilitando o esclarecimento dessas questões ou mesmo a modulação de efeitos, com impacto nos processos em curso. 
Até que sobrevenham todos esses esclarecimentos e definições, embora desejável, não é possível a imediata aplicação, com a devida segurança, da tese fixada pelo STF no âmbito do TCU. Por outro lado, não se pode deixar de dar encaminhamento aos incontáveis processos que tangenciam essa discussão neste Tribunal.   
Dessa forma, tenho me curvado à compreensão dos meus pares pela manutenção, por ora, do entendimento que há anos vem sendo adotado pelo TCU e pelo próprio STF, no sentido de considerar imprescritíveis as ações de ressarcimento ao erário. 
Não se trata, cabe registrar, de desrespeito ou ignorância ao entendimento firmado pela Suprema Corte, tampouco de se fixar qualquer jurisprudência sobre a sua abrangência neste momento. Apenas entendo que, considerando a indefinição e a possiblidade de modulação da decisão, não seria produtivo, e causaria enorme incerteza, se este Tribunal revisse sua atuação e logo depois a alterasse novamente."
10.	Quanto ao mérito, tenho defendido que a apresentação de documento que confere exclusividade ao empresário do artista somente para o dia e a localidade do evento (geralmente chamado de autorização/atesto/carta de exclusividade, mas não de contrato de exclusividade) não atende aos pressupostos estabelecidos no inciso III do art. 25 da Lei 8.666/1993 para contratação direta por inexigibilidade.
11.	Ao apreciar consulta formulada a esta Corte pelo MTur, mediante o Acórdão 1435/2017-TCU-Plenário, este Tribunal concluiu que essa forma de proceder representa grave impropriedade na execução convenial, ainda que, por si só, não dê ensejo à condenação em débito, cabendo, para isso, apurar a efetiva realização da apresentação contratada e, mais importante, o nexo de causalidade entre os recursos federais repassados ao convênio e o seu concreto recebimento pelo artista ou por seu representante devidamente habilitado.
12.	Contudo, especificamente no que concerne à irregularidade ensejadora do débito apurado neste processo - ausência de comprovação do recebimento dos cachês - cabe destacar a mudança recente de posicionamento do Pleno desta Corte de Contas, apta a reformar a decisão recorrida.
13.	Refiro-me ao Acórdão 1892/2020-TCU-Plenáriolena¿rio, ao ponderar que, para eventos executados antes da edição da Portaria MTur 153/2009, não seria razoável exigir a apresentação de comprovantes assinados pelos artistas ou por seus representantes legais diretos. Somente após a vigência do referido normativo é que passaram a ser exigidos tais documentos na prestação de contas (art. 17, § 2º) .
14.	Observo que o caso em exame envolve contexto fático similar ao retratado naqueles autos. Trata-se de convênio celebrado em 2006, portanto, anterior à Portaria MTur 153/2009. 
15.	Assim, em observância ao princípio da isonomia, entendo que o Tribunal deve admitir a composição do nexo de causalidade com os documentos que comprovem o pagamento à empresa contratada, sem necessidade de apresentar os recibos dos cachês, já que isso não era exigido do gestor à época. 
16.	Assim, considero que a documentação apresentada neste recurso (peças 62, 63 e 64) seria apta a estabelecer o nexo de causalidade entre os recursos repassados ao município e o pagamento do representante exclusivo (ainda que por meio da questionável carta de exclusividade) .
17.	Friso que tal entendimento só é possível por terem sido verificadas a efetiva execução física do objeto conveniado e a inexistência de elementos que caracterizem superfaturamento dos cachês artísticos. 
18.	Por outro lado, registro que as deficiências verificadas no processo de contratação por inexigibilidade dos artistas, em desacordo com os pressupostos do art. 25, inciso III, da Lei 8.666/1990, permearam as razões de decidir que culminaram na condenação em débito e na aplicação de multa no acórdão recorrido e remanescem sem justificativas válidas neste recurso. Desse modo, há de se manter a irregularidade das contas, bem como a aplicação de multa ao recorrente, todavia com fundamento no art. 58, inciso II, da Lei 8.443/1992. 
19.	Vale ressaltar que a alteração dos fundamentos jurídicos não configura a ocorrência de reformatio in pejus, pois a condenação se refere aos mesmos fatos anteriormente imputados e que restaram incólumes após a análise do recurso. 
20.	Sendo assim, na presença de elementos capazes de elidir o débito anteriormente imputado ao recorrente, mas remanescendo a ilegalidade da contratação por inexigibilidade de licitação, deve-se manter a irregularidade das contas e reduzir as multas individuais aplicadas para R$ 10.000,00, fundamentando-as, respectivamente, nos arts. 16, inciso III, alínea "b" e 58, inciso II, da Lei 8.443/1992. 
21.	Feitas essas considerações, proponho conhecer e dar parcial provimento ao recurso.
	Ante o exposto, voto por que o Tribunal adote o Acórdão que ora submeto à deliberação deste Colegiado.
TCU, Sala das Sessões Ministro Luciano Brandão Alves de Souza, em 17 de novembro de 2020.
Ministro BRUNO DANTAS 
Relator